【裁判字號】    89,台上,2411
【裁判日期】    891026
【裁判案由】    損害賠償
【裁判全文】
最高法院民事判決                              八十九年度台上字第二四一一號
    上  訴  人  甲○○
    被 上訴 人  乙○○
                丙○○
右當事人間請求損害賠償事件，上訴人對於中華民國八十八年九月十三日台灣高等法
院花蓮分院第二審判決（八十八年度上字第四三號），提起上訴，本院判決如左：
    主  文
原判決除假執行部分外廢棄，發回台灣高等法院花蓮分院。
    理  由
本件上訴人主張：被上訴人丙○○於民國八十三年七月以被上訴人乙○○為連帶保證
人與伊簽訂工程契約書，承攬興建坐落台東市○○路三一九號三層樓房屋，約定工程
每坪造價新台幣（下同）三萬八千元，總工程款一百七十八萬四千八百元，被上訴人
應於簽約後二個月內開工，開工後二百七十個日曆天，即八十四年四月二十七日完工
，如無故停工達三個月以上時，伊得解除契約。詎被上訴人丙○○並未按圖施工，偷
工減料，經伊要求改善未果，致整棟建築物形同危樓，並自八十四年四月起停工，迄
未完工。因被上訴人之施工有瑕疵，又無故停工三個月以上，工作遲延，爰以訴狀繕
本之送達作為解除契約之意思表示，並請求被上訴人負連帶賠償責任等情，求為命被
上訴人連帶賠償伊已付工程款一百二十萬元、代墊工程款三十三萬七千七百元，及拆
除系爭建物費用十四萬元，合計一百六十七萬七千七百元，並自訴狀繕本送達翌日起
加付法定遲延利息之判決（第一審判決命被上訴人應連帶給付上訴人一百六十一萬九
千元本息，駁回上訴人其餘之訴，上訴人就其不利部分之判決，並未聲明不服）。
被上訴人則以：系爭工作物為建築物，依民法第四百九十四條之規定，上訴人不得解
除契約。又縱上訴人得解除契約，惟已逾同法第五百十四條所規定之一年除斥期間等
語，資為抗辯。
原審將第一審所為命被上訴人應連帶給付上訴人一百六十一萬九千元本息部分之判決
廢棄，改判駁回上訴人於第一審此部分之訴，無非以：本件承攬工作物有瑕疵，固有
台灣省建築師工會台東辦事處之鑑定報告書為憑，惟依民法第四百九十四條規定，本
件工作物為建築物，原不得以工作物有瑕疵未修補而解除契約，上訴人自無民法第四
百九十五條規定之法定契約解除權及損害賠償請求權可資行使。上訴人依上開法條規
定，行使損害賠償請求權，自屬無據。上訴人另主張被上訴人丙○○無故停工三個月
以上，以及遲延完工而有契約約定解除權存在乙節，固為被上訴人丙○○所不爭，然
因契約約定解除權之行使，並無民法第四百九十五條損害賠償請求權規定之適用，上
訴人基於上開法條規定請求被上訴人連帶賠償，同屬無據，不應准許等詞，為其判斷
之基礎。
按審判長應向當事人發問或曉諭，令其陳述事實、聲明證據或為其他必要之聲明及陳
述，其所聲明或陳述有不明瞭或不完足者，應令其明或補充之，此為審判長因定訴
訟關係之闡明權，同時並為其義務。故審判長對於訴訟關係未盡此項必要之處置，違
背闡明之義務，其訴訟程序即有重大瑕疵。又民法第二百六十條規定，解除權之行使
不妨礙損害賠償之請求。查本件上訴人係起訴主張系爭承攬建物有重大瑕疵、被上訴
人丙○○無故停工達三個月以上以及遲延完工等事由，而行使契約解除權，並請求損
害賠償等情（見第一審卷第五、九十頁）。準此，倘若上訴人之解除系爭承攬契約為
合法有效，則依首開說明，被上訴人是否不得以債務不履行為由，請求損害賠償，即
滋疑義。乃原審疏於行使闡明權，以確定上訴人本件訴訟關係真意所在，遽以約定解
除權無民法第四百九十五條規定之適用，進而為上訴人敗訴之判決，尚欠允洽。上訴
論旨，指摘原判決為不當，求予廢棄，非無理由。
據上論結，本件上訴為有理由。依民事訴訟法第四百七十七條第一項、第四百七十八
條第一項，判決如主文。
中      華      民      國    八十九    年      十      月    二十六    日
                              最高法院民事第六庭
                                  審判長法官  朱  錦  娟
                                        法官  蘇  達  志
                                        法官  顏  南  全
                                        法官  陳  碧  玉
                                        法官  劉  福  聲
      右正本證明與原本無異
                                              書  記  官
中      華      民      國    八十九    年     十一     月      七      日


司法院資訊處製作；財團法人民間司法改革基金會備份。
